【裁判字號】    90,上易,138
【裁判日期】    900717
【裁判案由】    損害賠償等
【裁判全文】
臺灣高等法院民事判決  九十年度上易字第一三八號
    上  訴  人    乙○○
    被  上訴人    甲○○
    訴訟代理人    張寶娥
右當事人間請求損害賠償等事件，上訴人對於中華民國八十九年十二月七日臺灣基隆
地方法院八十九年度重訴字第一四號第一審判決提起上訴，本院判決如左：
    主      文
原判決關於駁回上訴人後開第二項之訴部分及訴訟費用部分之裁判均廢棄。
被上訴人應再給付上訴人新台幣貳拾參萬柒仟元及自民國八十八年十一月二十三日起
至清償日止按週年利率百分之五計算之利息。
其餘上訴駁回。
第一、二審訴訟費用由被上訴人負擔百分之四，餘由上訴人負擔。
    事      實
甲、上訴人方面
一、聲明：
  (一)原判決關於駁回上訴人在第一審新台幣（下同）三百萬元本息部分之訴與該部分
    假執行之聲請暨命負擔該部分訴訟費用之裁判均廢棄。
  (二)被上訴人應再給付上訴人三百萬元及自民國（下同）八十八年十一月二十三日起
    至清償日止按週年利率百分之五計算之利息。
  (三)願供擔保請准宣告假執行。
二、陳述：與原判決記載相同者予以引用外，補稱：
  (一)上訴人非從事於勞力性質之工作，關於訴訟書狀上訴人均係自撰，以上訴人擁有
    之知識與學問，相當於律師能力之二分之一或三分之一，以律師能力之最低收入
    二十萬計，衡諸上訴人謀生能力，月收入六萬元應屬正常。
  (二)上訴人有五個月因醫治及療養不能工作。以每月六萬元計算，上訴人請求財產上
    損害為三十萬元。
  (三)上訴人因顏面傷疤而降低上訴人之競爭條件及減少獲取更優厚報酬之機會，日後
    將減少勞動力能力之收入，不能謂無損害，爰請求二十萬元為象徵性填補損害。
  (四)請求精神慰藉金三百二十萬三千元。
  (五)本件因兩造夙怨甚深，上訴人藉口行兇係常情，應無過失相抵之適用。
三、證據：援用原審提出者外，補提照片七張、基隆長庚醫院領藥收據及醫師門診表
          、起訴狀、讓渡書影本各一件。
乙、被上訴人方面
一、聲明：
  (一)上訴駁回。
  (二)如受不利判決，願供擔保請准免為假執行。
二、陳述：與原判決記載相同者予以引用外，補稱：
  (一)上訴人所稱：背脊內部酸痛，傷及骨內傷，寒冷溫度甚低會陣酸痛，並非係正常
    情事。上訴人另指顏面手術縫合後遺症是麻痺，右上唇刀割開成兩片，縫合不能
    回復原狀，發音再度觸及此處，說話會漏風，並未經任何專業醫師之診斷證明，
    自不足信其所言。
  (二)上訴人所謂月收入六萬元係上訴人自稱，未舉證以實其說。
  (三)上訴人以言詞挑釁，致被上訴人一時氣憤而傷害上訴人，上訴人之行為顯與有過
    失。
三、證據：援用原審提出者。
丙、本院依職權調閱臺灣基隆地方法院檢察署八十八年度偵字第四八六三號偵查卷（
    含原審刑事卷）。
    理      由
一、本件上訴人主張：兩造於八十八年七月十八日上午，因口角發生爭執，被上訴人
    竟持刀侵入伊住宅砍傷伊，致伊受有顏面多處撕裂傷約十二公分、頭皮傷口約十
    公分、上臂撕裂傷約五公分、左手臂傷口十公分及三公分、背部傷口二十五公分
    等傷害，爰本於侵權行為之法律關係，求為判決被上訴人應給付上訴人喪失或減
    少勞動能力之損害七百零五萬八千零三十五元，精神慰藉金二千萬元，合計二千
    七百零五萬八千零三十五元及自八十八年七月十九日起至清償日止加付法定遲延
    利息等語（原審判命被上訴人應給付上訴人七十萬三千元及自八十八年十一月二
    十三日起至清償日止加付法定遲延利息，而駁回上訴人其餘之請求，上訴人就駁
    回部分其中之三百萬元本息部分提起上訴，被上訴人對敗訴部分則未據聲明不服
    ，已告確定）。被上訴人則以：上訴人請求之損害賠償係漫天要價及上訴人與有
    過失云云，資為抗辯。
二、經查兩造於八十八年七月十八日上午，因口角發生爭執，被上訴人持刀侵入伊住
    宅砍傷上訴人，因而致上訴人受有顏面多處撕裂傷約十二公分、頭皮傷口約十公
    分、上臂撕裂傷約五公分、左手臂傷口十公分及三公司、背部傷口公分等傷害之
    事實，有長庚紀念醫院開立之診斷證明書及照片附於傷害案件刑事偵查卷可稽，
    亦為被上訴人所自認，是上訴人因被上訴人之砍傷行為致受有損害，堪信為真實
    。
三、按因故意或過失不法侵害他人之權利者，負損害賠償責任；不法侵害他人之身體
    或健康者，對於被害人因此喪失或減少勞動能力或增加生活上之需要時，應負損
    害賠償責任；不法侵害他人之身體、健康，被害人雖非財產上之損害，亦得請求
    賠償相當之金額，民法第一百八十四條第一項前段、第一百九十三條第一項及第
    一百九十五條第一項，分別定有明文。被上訴人既持刀砍傷上訴人，已如前述，
    依上開規定，上訴人自得請求被上訴人賠償。茲就其請求之項目及金額逐項論述
    如後：
(一)喪失或減少勞動力之財產上損害：
    上訴人於原審主張：上訴人受傷前曾擔任織造公司課長、基隆港裝卸管理員（即
    俗稱碼頭督工）、地方法院執達員、看守所管理員、法警、公立學校職員及技工
    等職，並提出相關派令及任職通知為證（見原審附民卷第二十－三十頁），堪信
    為真實。然於本院審理時改稱：伊並非從事勞力性質之工作，關於訴訟書狀均係
    自撰，以伊擁有之知識學問相當於律師能力之二分之一或三分之一，以律師最低
    收入二十萬計，主張因無法工作所受之財產上損害每月應以六萬元計算，並伊有
    五個月因醫治及療養不能工作，故請求財產上損害為三十萬元云云。惟上訴人除
    臉部傷疤由外觀可見，應為事實外，於本院所為其餘主張並未提出任何專業醫師
    之證明及其他證據以實其說，尚難採信，復按「當事人已證明受有損害而不能證
    明其數額或證明顯有困難者，法院應審酌一切情況，依所得心證定其數額。」民
    事訴訟法第二百二十二條第二項定有明文。查上訴人因被上訴人之侵權行為既受
    有上揭外部撕裂傷、鼻樑割傷等傷害非輕，必有於治療及療傷期間，因之喪失工
    作能力之事實無疑，上訴人雖未證明其治療及療傷期間，惟本院斟酌其所受傷害
    程度，認以一個月計算為宜。上訴人主張：伊有五個月因醫治及療養不能工作云
    云，尚不足採。又上訴人雖未證明其每日工作能力之金錢評價，惟參酌上訴人之
    教育程度及經歷之工作多以體力支出為主之勞力性工作，認為每月工作可得收入
    以四萬元為適當，是上訴人於受傷休養期間，因無法工作所受損害應為四萬元（
    按：上訴人受傷前月入雖逾四萬元，惟實際收入不能即認為勞動能力之金錢評價
    ）。上訴人主張：伊並非從事於勞力性質之工作，以伊擁有之知識學問相當於律
    師能力之二分之一或三分之一，以律師最低收入二十萬計，主張其每月收入應為
    六萬元云云，並未舉證以實其說，尚非可採。至於傷口癒合後臉上遺留之明顯疤
    痕，上訴人主張因顏面傷疤勢必降低伊之競爭條件及減少獲取更優厚報酬之機會
    ，受有減少勞動力能力收入之損害，爰請求二十萬元為象徵性填補損害云云，惟
    就此部分因上訴人未能舉證，已難採信，且參酌上訴人之傷勢為外傷，依現代醫
    療技術及短期間之療養，當非不能治療至勞動能力完全回復，雖遺留之疤痕未經
    精密整容，無法去除，但上訴人外貌尚未達到令人嫌惡之地步（參看刑事卷附上
    訴人受傷治療後，拍攝臉部照片乙楨），復參以上訴人之工作經歷，均非以外貌
    長相為主要工作條件，難認上訴人痊癒後，其勞動能力有所減損。上訴人請求二
    十萬元之象徵性填補損害，亦屬無據。綜上，上訴人勞動能力收入之損害，以受
    傷療養期間內無法工作所受損失之四萬元為適當。至於其容貌受損致生非財產上
    之損害，應為下列精神慰藉金所斟酌因素之一，併此說明。
(二)精神慰藉金（非財產上損害）：
    上訴人主張被上訴人於前揭日時侵入上訴人住宅砍殺上訴人，血流如注，場面血
    腥、殘忍，上訴人帶領妻小在恐懼、緊張與憤怒中逃離家園，情況與逃強匪殺戮
    無異；其次，上訴人因受砍傷，肉體上之痛苦，傷癒後留下肉體酸痛、臉部刀疤
    醜狀等後遺症，請求精神慰藉金三百二十萬三千元云云。本院審酌上訴人教育程
    度為高中畢業，職業為商，受傷前每月收入約八萬元，被上訴人教育程度國小畢
    業，無職業；又上訴人歷經被上訴人持刀行兇，精神上必受重大驚嚇，傷後療程
    所受之痛苦，傷癒後留於臉部之永久性疤痕，社會上普遍存在「以貌取人」價值
    觀下，身心不免受相當程度之痛苦等等一切情狀，認上訴人請求之慰撫金以九十
    萬元為相當。逾此部分之請求，即不應准許。
四、被上訴人主張上訴人以言詞挑釁被上訴人致依一時氣憤而傷害上訴人，上訴人之
    行為顯與有過失云云。按損害之發生或擴大，被害人與有過失者，法院得減輕其
    賠償金額或免除之，民法第二百一十七條固定有明文。經查兩造間因上訴人認為
    被上訴人在其住家前種植竹林，妨害上訴人居家生活安全及居家視野，即曾數度
    爭執並已結成宿怨。本件砍傷事件發生，係因八十八年七月十八日上午，上訴人
    返家時，在路上遇見被上訴人，因被上訴人問其：「怎麼（台語）」，上訴人乃
    以「你是不是要一副棺材」予以回應，嗣被上訴人聽聞後心生氣憤，持刀前往上
    訴人住處砍殺被上訴人，業據上訴人於八十八年七月十八日警訊筆錄（附於刑事
    卷）指述明確，核與被上訴人於同月日警訊筆錄（附於刑事卷）供述情節相符，
    且原法院八十八年度易字第四二０號判決亦同此認定。則上訴人僅以「你欠一副
    棺材，早晚會啦」回覆被上訴人，雖使被上訴人產生厭惡與氣憤，衡諸一般經驗
    法則，未必招致被上訴人侵入住宅砍殺上訴人，是兩者間並無相當因果關係，況
    兩造間宿有嫌隙，被上訴人藉口行兇，上訴人並無與有過失可言，自應無過失相
    抵原則之適用，被上訴人此部分抗辯，尚無可採。
五、綜上，本件上訴人依侵權行為之法律關係，請求判令被上訴人給付上訴人九十四
    萬元（計算式：40000 + 900000 =940000元）及自起訴狀繕本送達被上訴人之翌
    日即八十八年十一月二十三日起至清償日止，按週年利率百分之五計算之法定遲
    延利息，洵屬正當，應予准許，逾此範圍之請求，則失依據，不應准許。原審就
    應准許部分為上訴人敗訴之判決，自有未洽，上訴意旨指摘原判決此部分不當，
    求予廢棄改判，為有理由，應由本院將原判決此部分廢棄改判如主文第二項所示
    。至於上開不應准許部分，原審為上訴人敗訴之判決，自無不合，上訴意旨指摘
    原判決此部分不當，求予廢棄改判，為無理由，應予駁回。關於假執行及免假執
    行之聲請，因本件命被上訴人給付之金額未逾一百萬元，依法不得提起三審上訴
    ，已無命假執行及免假執行之實益，併此敘明。
六、本件事證已臻明確，兩造其餘攻擊防禦方法及主張，核與本件判決結果不生任何
    影響，不另贅論，附此敘明。
七、據上論結，本件上訴為一部有理由，一部無理由，爰判決如主文。
中      華      民      國    九    十  年     七     月      十七      日
                              臺灣高等法院民事第十庭
                                  審判長法  官  林  敬  修
                                        法  官  黃  騰  耀
                                        法  官  劉  勝  吉
右正本係照原本作成。
上訴人如不服本判決，應於收受送達後二十日內向本院提出上訴書狀，其未表明上訴
理由者，應於提出上訴後二十日內向本院補提理由書狀（均須按他造當事人之人數附
繕本）上訴時應提出委任律師或具有律師資格之人之委任狀；委任有律師資格者，另
應附具律師及格證書及釋明委任人與受任人有民事訴訟法第四百六十六條之一第一項
但書或第二項（詳附註）所定關係之釋明文書影本。
被上訴人不得上訴。
中      華      民      國    九十      年      七      月    十  九    日
                                        書記官  李  翠  齡
附註：
民事訴訟法第四百六十六條之一（第一項、第二項）：
對於第二審判決上訴，上訴人應委任律師為訴訟代理人。但上訴人或其法定代理人具
有律師資格者，不在此限。
上訴人之配偶、三親等內之血親、二親等內之姻親，或上訴人為法人、中央或地方機
關時，其所屬專任人員具有律師資格並經法院認為適當者，亦得為第三審訴訟代理人
。


司法院資訊處製作；財團法人民間司法改革基金會備份。
